【裁判字號】    89,易,851
【裁判日期】    900924
【裁判案由】    侵占
【裁判全文】
臺灣花蓮地方法院刑事判決                        八十九年度易字第八五一號
    公  訴  人  臺灣花蓮地方法院檢察署檢察官
    被      告  己○○
右列被告因侵占案件，經檢察官提起公訴（八十九年度偵字第三四五二號），本院判
決如左︰
    主  文
己○○無罪。
    理  由
一、公訴意旨略以：被告己○○於民國八十八年九月二十五日，邀同戊○○等人，參
    加其所召集之互助會，每會新台幣（下同）二萬元，至八十九年九月二十五日止
    ，連會首共十三期，於八十八年九月二十五日一天接續開標，會員並將十二次之
    會款以十二張支票一次交付予己○○，己○○應於每月二十五日，將會員支票依
    序交付予得標之會員，詎己○○竟於互助會進行至第七期時，意圖為自己不法之
    所有，將會員之支票逕自提示，另以鉅通起運工程有限公司（下稱鉅通公司）之
    支票給付予得標之會員，鉅通公司之支票卻於八十九年四月跳票，己○○並避不
    見面，戊○○始發現己○○以變易持有為所有之意思將合會金予以侵占入己。因
    認被告涉犯刑法第三百三十五條之侵占罪嫌云云。
二、按犯罪事實應依證據認定之，無證據不得推定其犯罪事實；又不能證明被告犯罪
    者，應諭知被告無罪之判決，刑事訴訟法第一百五十四條、第三百零一條第一項
    分別定有明文。再按告訴人之告訴，係以使被告受刑事訴追為目的，是其陳述是
    否與事實相符，仍應調查其他證據以資審認（最高法院五十二年台上字第一三○○號判例參照）。又事實之認定，應憑證據，如未能發現相當證據，或證據不足
    以證明，自不能以推測或擬制之方法，為裁判基礎（最高法院四十年台上字第八
    六號判例參照）。再者，認定不利於被告之事實，須依積極證據，苟積極證據不
    足為不利於被告事實認定時，即應為有利於被告之認定，更不必有何有利之證據
    （最高法院三十年上字第八一六號判例）；而所謂「積極證據足以為不利被告事
    實之認定」係指據為訴訟上證明之全盤證據資料，在客觀上已達於通常一般之人
    均不致於有所懷疑，而得確信被告確曾犯罪之程度，若未達到此一程度，而有合
    理懷疑之存在時，即無從為有罪之認定（最高法院七十六年台上字第四九八六號
    判例）。
三、訊據被告雖坦承有於前述時點召集前開互助會，戊○○亦為會員等情，惟堅決否
    認其涉前開公訴人所指之罪嫌，辯稱：參加互助會之會員有五人沒有交支票給我
    ，這五人為庚○○、伍佰企業社丙○○、甲○○、乙○○、丁○，所以我就在八
    十八年九月二十五日開標當天到九月二十八日這三天內，交給會員鉅通公司的支
    票，我是該公司的大股東，而這五位沒有支票的會員，有的承諾每月將會款匯入
    我的帳戶，庚○○、丙○○則承諾每月將現金交到我的公司（花蓮縣吉安鄉○○
    路一○三巷三十九號）給我，丙○○從八十九年二月起就沒有繳會款，鉅通公司
    的票是在八十九年五月間跳票，其他會款我有去追討，但有的都不願給付，我沒
    有將會員給我的支票拿去提示等語。
四、本件公訴人認被告涉犯右揭罪嫌，無非以告訴人戊○○之指訴、證人羅淑惠、林
    國良之證詞及互助會會員證書、鉅通支票影本各一紙等，作為認定被告涉有本件
    罪嫌之依據。經查：
  (一)被告於八十八年九月二十五日，邀同戊○○等如附表所示十二人，參加其所召集
    之互助會，每會會款二萬元，至八十九年九月二十五日止，連會首共十三期，於
    八十八年九月二十五日一天接續開標，約定會員應將十二次之會款以十二張支票
    一次交付予被告，惟戊○○並未收到會員丁○、伍佰企業（丙○○）、乙○○、
    甲○○及庚○○所簽發之支票，而係收到鉅通公司之支票，惟鉅通公司之支票卻
    自八十九年四、五月間起未兌現等情，為被告坦白承認，並經告訴人戊○○指訴
    歷歷，復有互助會會員證書、支票及退票理由單在卷可稽，是上述事實應堪信為
    真實。
  (二)告訴人戊○○及證人羅淑惠、林國良固然於偵查中指證稱被告有將會員簽發之支
    票予以侵占入己，並兌領票款供己使用，而改以鉅通公司之支票代替給付予會員
    云云，惟為被告所否認，辯稱丁○等五名會員並未簽發票據等語。經查：證人丁○、乙○○、甲○○及庚○○確有參加前開被告所召集之互助會，且均未簽發票
    據作為會款之給付，而改以與被告債款互相抵銷之方式（丁○、甲○○部分）、
    付現金予被告之方式（乙○○、庚○○部分）給付會款等情，為證人丁○、乙○○、甲○○、庚○○於本院訊問時證稱甚詳，可見被告所辯上情，應可採信，被
    告並未侵占丁○、乙○○、甲○○及庚○○所簽發支票票款之犯行，應可認定。
    至於伍佰企業丙○○經本院依法傳喚、拘提，均未能強制其到庭，有其戶籍資料
    、送達證書、拘票、在監在押紀錄表各一份足參（本院卷七四、八四至八六、九
    七至一○四頁），且本院再請丙○○設址處之管區警員前往查訪，查得該址並無
    丙○○居住，亦有警員回覆之報告書一份可憑（本院卷一一○頁），該名證人雖
    未到庭，但從上述丁○等四名證人之證詞中可知，前開互助會之會員確有未依約
    簽發支票而係用其他方法支付會款之情形，且無其他積極證據可以佐證被告有侵
    占伍佰企業丙○○所簽發支票票款之行為，本院自不能僅憑告訴人之指訴，及證
    人羅淑惠、林國良含糊不清之證詞（其等僅證稱：被告將收的會員票交給得標者
    ，但被告將票拿去兌現，再開自己的票給得標者等情，偵查卷十六頁反面筆錄參
    照，上述證詞並未具體指明被告是侵占哪位會員的支票，顯然證詞內容並不明確
    ），作為認定被告有侵占犯行之證據。
五、綜上所述，前開互助會會員丁○、乙○○、甲○○、庚○○並未簽發票據交給被
    告，作為各期會款之給付，而係以與被告債務互相抵銷、或給付現金之方式支付
    會款，被告則改以鉅通公司之支票給付予其他會員，可見被告確無將丁○等四人
    之支票提示，侵占會款之行為，至於另一會員伍佰企業丙○○經本院傳拘均未到
    庭，惟不能僅憑告訴人戊○○之指訴，及證人羅淑惠、林國良不明確之證詞，據
    為被告有公訴人所指犯行之證明。是本院綜合本案全盤證據資料，認在客觀上尚
    未達於通常一般之人均不致於有所懷疑，而得確信被告確曾犯罪之程度，此外，
    再經本院依職權調查結果後，亦無其他確切之證據足認被告涉有本件犯行，揆諸
    首揭規定，自應對被告為無罪之諭知。
據上論斷，應依刑事訴訟法第三百零一條第一項判決如主文。
中      華      民      國        九十    年      九    月    二十四    日
                                  臺灣花蓮地方法院刑事庭
                                      法  官  楊  碧  惠
右正本證明與原本無異。
如對本判決不服，應於送達後十日內，向本院提出上訴狀。（應抄附繕本）告訴人或
被害人如對於本判決不服者，應具備理由請求檢察官上訴，其上訴期間之計算係以檢
察官收受判決正本之日期為準。
                                      法院書記官
中      華      民      國        九十    年      九    月    二十五    日
附表
編號
一  佳洲油壓
二  威神公司
三  丁○
四  伍佰企業（丙○○）
五  典伸企業
六  新月珍食品
七  龍興機械
八  乙○○
九  甲○○
十  戊○○
十一  林山貨櫃
十二  庚○○


司法院資訊處製作；財團法人民間司法改革基金會備份。
